【裁判字號】    97,上易,690
【裁判日期】    971111
【裁判案由】    清償債務
【裁判全文】
臺灣高等法院民事判決                 97年度上易字第690號
上  訴  人  甲○○○
被  上訴人  乙○○
上列當事人間清償債務事件，上訴人對於中華民國97年6月25日
臺灣士林地方法院97年度訴字第146號第一審判決，提起上訴，
本院於中華民國97年10月28日言詞辯論終結，判決如下：
    主  文
上訴駁回。
第二審訴訟費用由上訴人負擔。
    事實及理由
一、本件被上訴人經合法通知無正當理由，未於言詞辯論期日到
    場，核無民事訴訟法第三百八十六條各款所列情事，爰依上
    訴人之聲請，准由其一造辯論而為判決。
二、被上訴人主張：緣原審兩造均為被繼承人許洪鑾英之繼承人
    ，許洪鑾英於民國（下同）90年9月19日死亡後，辦理喪禮
    、安葬等相關費用均由伊支出，總計新台幣（下同）224,10
    0元（詳如原判決附表編號1至8所示 ），而喪葬費用通常由
    死者遺族即繼承人全體按人數平均分擔。惟許洪鑾英之喪葬
    費用卻由伊支付，伊自得依無因管理及不當得利之規定，請
    求上訴人及原審被告許美麗、蔡許美玉、林許惠珍、許明郎
    、許其郎平均分擔。又基於共同利益，伊委託訴外人曾雅芬
    代書代為辦理繼承登記，及含喪葬費用共271,283元。又許
    洪鑾英生前與上訴人因詐欺及聲請損害賠償案件，由伊代墊
    訴訟費用計175,000元，分割共有物案件，由伊代墊訴訟費
    用40,000元；因原審96年執字23618號強制執行案件，由伊
    代墊律師費用70,000元，合計285,000元，均應由繼承人按
    比例分擔。爰聲明求為判命甲○○○、許美麗、蔡許美玉、
    林許惠珍、許其郎、許明郎各應給付被上訴人79,469元及自
    起訴狀繕本送達翌日起至清償日止，按年息5%計算之利息；
    並陳明願供擔保，請准宣告假執行等語（原審判決被告蔡許
    美玉、林許惠珍、許明郎應各給付原告7萬9469元，及各自
    民國96年8月24日起至清償日止，按週年利率百分之五計算
    之利息。被告甲○○○、許美麗應各給付原告3萬8612元及
    分別自民國96年8月28日、同年月25日起至清償日止，按週
    年利率百分之五計算之利息。蔡許美玉、林許惠珍、許明郎
    、許美麗部分未上訴，已確定）。
三、上訴人則以：
  (一)被上訴人曾於92年4月9日，向許洪智、許其郎、許美麗、許
    美玉、許惠珍及伊起訴請求清償喪葬費用，請求伊應給付被
    上訴人515,000元，且事實理由欄中之陳述，與本次被上訴
    人所提之費用前後多有差距，足見被上訴人欲以不實證物及
    謊言欺瞞法院。又被上訴人於92年5月29日提出之民事聲請
    狀內容，均係被上訴人單方陳述，謊話連篇，呈堂供詞亦不
    盡相同，且伊於90年8月31日即收到原審民事執行處通知前
    往領取許洪鑾英因隔壁鄰所賠償之補助金474,663元。
  (二)依時間推斷被上訴人於89年6月21日因違約交割導致瀕臨破
    產，於90年8月31日收到原審民事執行處通知後，業已前往
    領取許洪鑾英因隔壁鄰居所賠償之補助金474,663元，被上
    訴人既已承認瀕臨破產，何來金錢給付龐大之喪葬費用，依
    常理判斷被上訴人於90年9月19日許洪鑾英往生後代墊喪葬
    費用共計10,000元，係由本屬許洪鑾英所受領卻由被上訴人
    領取之賠償補助金所給付，據此被上訴人仍獨自佔有許洪鑾
    英剩餘之賠償補助金374,663元。足證本件款項為被上訴人
    偽造。
  (三)被上訴人於97年4月9日提出民事擴大債務狀中，要求伊共同
    負擔歷年來所有訴訟之律師費用，實令人匪夷所思。查被上
    訴人為謀奪許洪鑾英之財產，意圖霸佔房屋，費盡心思、無
    所不用其極，欺騙許洪鑾英，於88年9月29日向原審申請宣
    告許明郎為禁治產人。甚至從88年間起迄今仍在訴訟或已結
    案之多項官司，均係被上訴人聯合其他人，為共同謀奪門牌
    號碼臺北市北投區○○○路○段18號所興訟，且多係被上訴
    人向伊提出之告訴，豈有要伊負擔律師費用之理。
  (四)被上訴人及許其郎、許明郎、許美麗、蔡許美玉、林許惠珍
    等人，為謀奪許洪鑾英所遺留前揭房地（應有部分5/8），
    不顧手足之情，自88年間迄今，多次以不實事件，聯合向原
    審提告，幸不起訴或無罪判決在案，迄今，被上訴人仍不曾
    反省平日對許洪鑾英不聞不問，對於遺產卻錙銖必較，一再
    對上訴人口出惡言及栽贓，實令伊非常後悔自年輕以來對父
    母盡孝、兄弟姊妹們百般呵護，卻換來今日下場。
  (五)被上訴人一直要求全體繼承人償還許洪鑾英之喪葬費、代書
    費、司法規費、律師費等，惟被上訴人是否應先歸還伊替許
    洪鑾英繳納之住院費用及上揭房屋修繕費用，以及將鄰居所
    賠償許洪鑾英之474,663元、所收取之奠儀，平均歸還予全
    體繼承人，求為駁回上訴人之訴等語，資為抗辯。
四、原審判決命上訴人應給付被上訴人3萬8612元，及自96年8月
    28日至清償日止，按週年利率5%計算之利息。上訴人提起上
    訴，求為判決(一)原判決不利上訴人部分廢棄；(二)上開廢棄部
    分，並駁回被上訴人於第一審之訴及假執行之聲請。其除引
    用原審之陳述外，補陳略以：
  (一)自88年7月起，被上訴人受許洪鑾英囑咐收取租金共
    168,000元，除存入上訴人應得84,000元外，尚有剩餘
    84,000元。
  (二)被上訴人收取許洪鑾英房地補償金99,663元。
  (三)上開(一)(二)總計有183,663元，再加上奠儀，何以上訴人還要
    分攤38612元及訴訟費用等語。
五、被上訴人未於最後言詞辯論期日到場，據其於本院準備程序
    中表示，求為駁回上訴，並引用原審之陳述。
六、被上訴人主張原審兩造之母許洪鑾英於90年9月19日亡故，
    子女有七名，均為其繼承人，應繼分各為1/7，有戶籍謄本
    、許洪鑾英繼承系統表，在卷可參（見原審卷第14-21頁）
    ，堪信為真實。惟被上訴人主張其支付如原判決附表所示之
    費用，全體繼承人應按七分之一各給付被上訴人79,469元等
    情（原審判決命上訴人給付3萬8612元超過部分，駁回被上
    訴人之請求，被上訴人就其敗訴部分未上訴已確定），則為
    上訴人所否認，並以前揭情詞置辯。是本件應審酌者厥為：
    上訴人應否負擔3萬8612元費用？茲分述如下：
  (一)關於喪葬費用部分：
  1.按「關於遺產管理、分割及執行遺囑之費用，由遺產中支付
    之。」民法第1150條前段定有明文。又被繼承人死亡後，第
    三人如有為被繼承人支付喪葬費用者，該項喪葬費用應如何
    支付，現行民法並無明文規定，亦無解釋判例可資遵循。惟
    我國多數學者意見，喪葬費用應解釋為繼承費用，依民法第
    1150條規定，由遺產中支付之。且鑑於為死者支付喪葬費用
    ，係葬禮民俗之一環節，屬尊敬死者必要之舉，自不宜將之
    與死者生前所負之一般債務同視，而宜解為喪葬費用得隨時
    自遺產中支出。惟此項費用之支出，應以必要費用為限。是
    喪葬費用既為遺產費用，如為繼承人之一人墊支，其自得依
    不當得利規定向他繼承人請求返還其應負擔部分。
  2.經查，被上訴人主張伊支出如原判決附表編號1、2、3、5、
    6 、7、8所示相關喪葬費用乙節，業據其提出臺北市政府規
    費收據三紙、免用統一發票收據二紙、臺北市殯葬管理處員
    工消費合作社(一)收據一紙為證（見原審林簡易庭卷第10-13
    頁、原審卷一第81-85頁），並經證人汪子裕、紀俊明於原
    審證述明確，是被上訴人確實有支出如原判決附表編號1、2
    、3、5、6、7、8所示相關喪葬費用至明。至於被上訴人主
    張有支出如原判決附表編號4所示醫師檢驗費（紅包）1,000
    元，為上訴人所否認，被上訴人復未舉證以實其說，尚難憑
    信。
  3.至上訴人辯以自88年7月起，被上訴人為許洪鑾英收取
    168,000元租金，扣除存入上訴人應得84,000元，上開租金
    剩餘84,000元；又被上訴人領取被繼承人許洪鑾英因隔壁鄰
    居所賠償之補助金474,663元云云，上訴人雖提出原審法院
    民事執行處90年8月31日通知，惟依該通知應於收到通知後
    10日起至20日內，持本人國民身分證及印章領取，而被繼承
    人於同年9月19日死亡，有前揭戶籍謄本及繼承系統表可稽
    ，上訴人並未證明被上訴人於被繼承人死亡前業經領取，亦
    未證明被上訴人所收取租金及其金額，自無可採。再者，縱
    使被上訴人持有為許洪鑾英收取租金84,000元，補助金
    474,663元，亦為許洪鑾英之遺產，屬全體繼承人所公同共
    有，與本件無涉。
  5.合計，被上訴人支出如原判決附表編號1、2、3、5、6、7、
    8所示相關喪葬費用為223,100元，應屬必要費用。
  (二)關於繼承登記代辦費部分：
  1.按管理事務，利於他人，並不違反本人明示或可得推知之意
    思時，管理人為本人支出必要或有益之費用，或負擔債務，
    或受損害時，得請求本人償還其費用及自支出時起之利息，
    或清償其所負擔之債務，或賠償其損害，民法第176條第1項
    定有明文。
   2.經查，被上訴人另支出之如原判決附表編號9、10所示之繼
     承登記代辦費共47,183元，亦據其提出曾雅芬代書出具之
     服務收費明細表二件，在卷可稽（見原審簡易庭卷第第
     14-15 頁、原審卷一第86-87頁），且為上訴人所不爭，堪
     信為真實。依上揭服務收費明細表細目，除繼承登記代辦
     費共33,000元外，尚包括刻章費、登記規費、代繳稅金費
     、謄本規費、書狀費、登記罰鍰等共14,183元，凡此均屬
     辦理繼承登記所必要之費用。而上訴人雖否認事前同意被
     上訴人委請代書辦理繼承登記事宜，然一般而言，遺產種
     類繁多甚包含不動產者，因涉及申報遺產稅等事宜，繼承
     人鮮少親自辦理繼承登記，多係委由代書辦理，本件遺產
     中既有現金、公司股份、債權、不動產等。則被上訴人委
     由代書辦理繼承登記，應無悖於常情。況被上訴人委任代
     書辦理繼承登記，係有利於上訴人等，應不違反本人明示
     或可得推知之意思，上訴人雖否認事前曾同意，但無礙於
     無因管理之構成，是被上訴人為兩造所代墊之繼承登記代
     辦費共47,183元，亦應由兩造按其應繼分負擔之，是被上
     訴人依無因管理之規定向上訴人請求返還繼承登記代辦費
     之1/7，自屬有據。
   (三)從而，被上訴人就其中所支出之費用270,283元（223,100
     ＋47,183＝270,283）部分，請求上訴人按七分之一分擔即
     38,612元（270,283÷7＝38,612，元以下四捨五入 ），應
     予准許。
七、綜上所述，被上訴人主張為可採，上訴人所辯均無可取。被
    上訴人本於繼承及不當得利、無因管理之法律關係，請求上
    訴人給付38,612元及自起訴狀繕本送達翌日（即96年8月28
    日）起至清償日止，按年息5%計算之利息，為有理由，應予
    准許。原審判命上訴人如數給付，並依聲請准供擔保後為假
    執行之宣告，於法並無不合。上訴意旨指摘原判決此部分不
    當，求予廢棄改判，為無理由，應予駁回。
八、本件事證已臻明確，兩造其餘之陳述及攻擊防禦方法，經審
    酌核與判決結果不生影響，不再一一論述，併此敘明。
據上論結，本件上訴為無理由，依民事訴訟法第463條、第385條
第1項前段、第449條第1項、第78條，判決如主文。
中    華    民    國    97    年    11    月    11    日
                    民事第八庭
                        審判長法  官  劉勝吉
                              法  官  鄭威莉
                              法  官  連正義
正本係照原本作成。
不得上訴。
中    華    民    國    97    年    11    月    12    日
                              書記官  鐘秀娥


司法院資訊處製作；財團法人民間司法改革基金會備份。
